---
title: "Proyecto 1"
author: Bryan Martínez, Adriana Palacios, Brandon Rivera, Javier Benítez, y Pedro
  Avila
date: "`r Sys.Date()`"
output: pdf_document
---

```{r setup, include=FALSE}
knitr::opts_chunk$set(echo = TRUE)
library(readr)
library(dplyr)
library(stringr)
library(ggplot2)  
library(nortest)
library(stringi)
library(tidyverse)
library(cluster)
library(factoextra)
library(GGally)
library(ggplot2)
library(nortest)
```

## **Situación Problemática**

En los últimos años se ha vuelto común escuchar que el matrimonio y la formación de una familia ya no forman parte de los planes de muchas personas, o que estas decisiones se están postergando a edades más avanzadas. Asimismo, se percibe que las relaciones de pareja tienden a adoptar formas distintas a las tradicionales, ahora vemos a más personas que buscan convivir con una pareja sin matrimonio o bajo compromisos legales.

Sin embargo, estas percepciones sociales no siempre son evidentes o respaldadas con información verídica. En particular, no se conoce con certeza si en Guatemala ha ocurrido una disminución en los matrimonios, un aumento en los divorcios, o cambios significativos en la edad a la que las personas deciden casarse o divorciarse. Tampoco es claro si estos posibles cambios se presentan de manera uniforme en todo el país o si existen departamentos en donde se identifiquen diferencias relevantes.

Al tener acceso a datos oficiales por parte de la INE sobre matrimonios y divorcios en Guatemala, surge la necesidad de analizar estos datos para tratar de responder a estas interrogantes, buscando identificar diferentes patrones a lo largo de la última década y media. Por medio de nuestro análisis seremos capaces de contrastar las percepciones sociales con datos reales, y comprender si realmente ha ocurrido un cambio en la dinámica de los matrimonios y divorcios guatemaltecos.

---

## **Problema Científico - ADRIANA ADRIANA ADRIANA**

Enuncia el problema científico que se desprende de la situación planteada. Comprende bien cuál es el problema. La idea es que en base a la idea planteada anteriormente, se pueda justificar con algún artículo la presencia de patrones peculiares en el matrimonio/divorcio en los últimos años, o que hablen acerca de las percepciones sociales. Incluir 2 citas como mínimo, citar y colocar referencias en APA-7 al final. La idea es justificar con datos puntuales, por qué la investigación que estamos realizando es relevante. 

---

## **Objetivos**

**Objetivo General**

Analizar los datos de matrimonios y divorcios en Guatemala con el fin de identificar patrones demográficos y diferencias entre departamentos, y evaluar si se han producido cambios en la dinámica de estos eventos a lo largo del período analizado.

**Objetivos Específicos**

1. Examinar la distribución de los matrimonios y divorcios según los rangos de edad de las personas, con el propósito de identificar posibles variaciones en las edades en las que ocurren estos eventos.

2. Analizar la distribución de matrimonios y divorcios por departamento, con el fin de detectar la existencia de patrones regionales relevantes.

---

## **Descripción de los Datos**

```{r}
# Algunos departamentos vienen escritos diferente, mayúsculas, minúsculas o con/sin tildes.
norm_depto <- function(x) {
  x %>%
    str_trim() %>%
    str_squish() %>%
    stri_trans_general("Latin-ASCII") %>%  # quita tildes (Petén -> Peten)
    str_to_lower()
}

# Carga de datos
matrimonios_depto <- read_csv("matrimonios_depto_mes.csv", show_col_types = FALSE) %>%
  mutate(departamento = norm_depto(departamento))

matrimonios_edad  <- read_csv("matrimonios_edad.csv", show_col_types = FALSE)

divorcios_depto <- read_csv("divorcios_depto_mes.csv", show_col_types = FALSE) %>%
  mutate(departamento = norm_depto(departamento))

divorcios_edad  <- read_csv("divorcios_edad.csv", show_col_types = FALSE)

# Limpieza de datasets
matrimonios_depto_limpio <- matrimonios_depto %>%
  filter(nivel_geo == "departamento", !is.na(mes))

divorcios_depto_limpio <- divorcios_depto %>%
  filter(nivel_geo == "departamento", !is.na(mes))

matrimonios_edad_limpio <- matrimonios_edad %>%
  filter(
    !str_detect(tolower(edad_hombre_grupo), "ignorado"),
    !str_detect(tolower(edad_mujer_grupo), "ignorado")
  )

divorcios_edad_limpio <- divorcios_edad %>%
  filter(
    !str_detect(tolower(edad_hombre_grupo), "ignorado"),
    !str_detect(tolower(edad_mujer_grupo), "ignorado")
  )
```

### **Significado y tipo de cada variable**

Para el análisis de los datos, se estará trabajando con cuatro datasets con información desde 2009 hasta 2022:

- matrimonios_depto_mes: matrimonios registrados en cada mes acorde a cada departamento.
- matrimonios_edad: matrimonios que ocurrieron en diferentes rangos de edad.
- divorcios_depto: divorcios almacenados por mes para cada departamento.
- divorcios_edad: divorcios acontecidos en diferentes rangos de edad.

#### **Variables Compartidas en Todos los Datasets**

**anio**

- Representa el año en que fue registrada la observación.
- La variable es cuantitativa discreta.

**valor**

- Número de veces que ocurrió un evento, dependiendo del dataset, este puede representar cantidad de matrimonios o divorcios.
- La variable es cuantitativa discreta.

#### **Variables Compartidas en Datasets con Datos Departamentales**

**nivel_geo**

- Se utiliza para indicar si la observación es de un departamento en específico, o si se tiene registrada a nivel nacional.
- La variable es cualitativa nominal.

**departamento**

- Es el departamento en donde se registró la observación; este valor puede estar vacío cuando el registro corresponde al total nacional.
- La variable es cualitativa nominal.

**mes**

- Muestra el número de mes al que corresponden los datos de la observación.
- La variable es cualitativa ordinal; aunque se representa como un número en el dataset, se utiliza para indicar la posición del mes dentro del año y no como una magnitud numérica.

#### **Variables Compartidas en Datasets con Datos de Edades**

**edad_mujer_grupo**

- Rango de edad al que pertenece la novia/mujer de la observación.
- La variable es cualitativa ordinal.

**edad_hombre_grupo**

- Rango de edad al que pertence el novio/hombre de la observación.
- La variable es cualitativa ordinal.

### **Cantidad de Variables y Observaciones**

**Matrimonios por departamento:**

```{r}
dim(matrimonios_depto)
```

Se tienen 4186 observaciones y 5 variables.

**Matrimonios por rangos de edad:**

```{r}
dim(matrimonios_edad)
```

Hay 2191 observaciones y 4 variables.

**Divorcios por departamento:**

```{r}
dim(divorcios_depto)
```

Se tienen 4186 observaciones y 5 variables.

**Divorcios por rangos de edad:**

```{r}
dim(divorcios_edad)
```

Hay 1878 observaciones y 4 variables.

### **Operaciones de Limpieza Realizadas**

Al explorar las opciones de descarga de datos disponibles en la plataforma del INE, se observó que gran parte de la información se ofrece en formato .sav, lo cual requiere software de IBM o procesos adicionales para manipularlos. Para facilitar el análisis, se decidió utilizar los libros de Excel disponibles para las estadísticas de matrimonios y divorcios.

Los archivos descargados contenían múltiples hojas y tablas cruzadas que no se encontraban en un formato que se pudiera utilizar directamente para análisis en R. Por esta razón, se realizó un proceso de limpieza. Primero, se seleccionaron únicamente las hojas asociadas a rangos de edad y distribución por departamento en todos los libros de matrimonios y divorcios.

Después, se transformaron las tablas cruzadas a un formato que permitiera el análisis estadístico. La idea era que en cada observación se pudiera identificar sencillamente los datos para un año determinado, logrando reconocer el departamento, rangos de edad de los novios, y la cantidad de un evento (matrimonio o divorcio). Asimismo, se estandarizaron varios datos, pues en varias ocasiones se redactaba de forma distinta, por ejemplo, había matrimonios o divorcios que ocurrían después de los 65 años, y en algunos documentos aparecía como 65 y mas, y en otros correctamente escrito como 65 y más. También, se normalizaron los nombres de los departamentos para evitar inconsistencias causadas por mayúsculas, espacios y tildes.

Adicionalmente, al analizar datos estadísticos sobre los valores de algunos datasets, se decidió dejar una versión limpia para trabajar únicamente con datos relevantes para los análisis en donde explícitamente se conservaran datos a nivel geográfico de departamento en los datasets de departamento. En los datasets por rangos de edad, se eliminaron los registros clasificados como Ignorado, ya que no aportan información útil para el análisis demográfico.

Finalmente, los datos procesados fueron exportados a archivos CSV para facilitar su manipulación y análisis en R.

---

## **Análisis Exploratorio**

### **Exploración de Variables Cuantitativas**

---

#### **Estadística Descriptiva**

```{r}
summary(matrimonios_depto_limpio %>% pull(valor))
summary(divorcios_depto_limpio %>% pull(valor))

summary(matrimonios_edad_limpio %>% pull(valor))
summary(divorcios_edad_limpio %>% pull(valor))
```

Para el análisis de variables numéricas se decidió enfocar el estudio únicamente en la variable **valor**, ya que esta representa la cantidad de eventos registrados (matrimonios o divorcios) y es la única variable cuantitativa con significado estadístico. Las demás variables numéricas presentes en los datasets, como el año o el mes, cumplen una función temporal, pero no representan magnitudes susceptibles de análisis de tendencia central o dispersión en este contexto. 

Adicionalmente, para evitar distorsiones en las medidas estadísticas, se trabajó únicamente con registros a nivel departamental y se excluyeron los totales nacionales. En el caso de los datasets por rangos de edad, se eliminaron los registros clasificados como _Ignorado_, ya que no aportan información útil para el análisis demográfico.

Bajo estos criterios, se obtuvieron los siguientes resultados descriptivos para la variable **valor**:

**Matrimonios por departamento (mensuales)**

- Los valores presentan un **mínimo de 8** y un **máximo de 2619 matrimonios**, con una **mediana de 204**. La **media (285.7)** es considerablemente mayor que la mediana, lo que indica una distribución asimétrica hacia la derecha, con la presencia de valores extremos altos. Esto sugiere que existen algunos departamentos con cantidades de matrimonios significativamente mayores al resto, mientras que la mayoría presenta valores más moderados.  El máximo de matrimonios mensuales se dio en enero del 2012 en Guatemala.

**Divorcios por departamento (mensuales)**

- Los valores oscilan entre **0 y 410 divorcios**, con una **mediana de 13** y una **media de 22.34**. Nuevamente, la media supera a la mediana, evidenciando una **asimetría positiva**. Como dato curioso se buscó en el dataset quien era el 410, y fue Guatemala en junio del 2019. En comparación con los matrimonios, los divorcios ocurren en cantidades considerablemente menores, lo cual es coherente con la naturaleza del fenómeno.
    

**Matrimonios por rangos de edad**

- Se observa una gran dispersión en los valores, con un **máximo de 14,859 registros**, una **mediana de 62** y una **media de 566.7**. La diferencia marcada entre la mediana y la media confirma la presencia de **grupos de edad con una concentración muy alta de matrimonios**, mientras que otros rangos presentan valores bajos. Esto indica que los matrimonios no se distribuyen uniformemente entre los rangos establecidos por el INE, sino que se concentran en edades específicas. El tope de matrimonios se dio en parejas en donde tanto el novio y la novia estaban entre 20 y 24 años durante el 2021, cuando estuvimos en cuarentena por la mayor parte del tiempo.
    
**Divorcios por rangos de edad**

- Los valores son más bajos en comparación con los matrimonios, con una **mediana de 2** y una **media de 24.1**, y un máximo de **767 divorcios**. La fuerte diferencia entre la media y la mediana refleja una **distribución altamente sesgada**, donde pocos rangos de edad concentran la mayor cantidad de divorcios. Es interesante ver que los 767 divorcios, se dieron con el hombre y mujer estando entre 30 y 34 años, en el año 2022, justo en el año en que estábamos empezando a salir de las restricciones por COVID.


#### **Distribuciones por variables**

##### **Gráficamente**

```{r}
each_df <- list(
  matrimonios_depto = matrimonios_depto_limpio,
  divorcios_depto = divorcios_depto_limpio,
  matrimonios_edad = matrimonios_edad_limpio,
  divorcios_edad = divorcios_edad_limpio
)

plot_valor_hist_box <- function(df, df_name, bins = 30) {
  df <- as.data.frame(df)

  p_hist <- ggplot(df, aes(x = valor)) +
    geom_histogram(bins = bins) +
    labs(
      title = paste("Histograma de valor -", df_name),
      x = "valor",
      y = "Frecuencia"
    ) +
    theme_minimal()

  p_box <- ggplot(df, aes(y = valor)) +
    geom_boxplot() +
    labs(
      title = paste("Boxplot de valor -", df_name),
      y = "valor"
    ) +
    theme_minimal()

  print(p_hist)
  print(p_box)
}

for (df_name in names(each_df)) {
  plot_valor_hist_box(each_df[[df_name]], df_name)
}
```

**Distribución de los datos (histogramas)**

Luego de obtener medidas de tendencia central y dispersión para la variable valor en cada dataset, se generaron histogramas con el fin de comprender visualmente la forma de distribución de los datos. En los cuatro casos se observa una concentración fuerte hacia valores bajos, con una cola hacia la derecha. La mayoría de observaciones registran cantidades moderadas, mientras que un subconjunto reducido presenta valores mucho más altos. Por ejemplo, en matrimonios por departamento (mensual) una parte considerable de los datos se concentra aproximadamente entre 0 y 800, mientras que en divorcios por departamento (mensual) la mayor densidad se ubica entre 0 y 100. En los datasets por rangos de edad, la concentración hacia valores bajos también es evidente, lo cual sugiere que los conteos altos se concentran en grupos específicos de edad, mientras que muchos rangos (por ejemplo, edades muy bajas o muy altas) presentan valores pequeños o incluso cercanos a cero.

**Valores atípicos (boxplots)**

Los diagramas de cajas y bigotes refuerzan lo observado en los histogramas: en los cuatro datasets se identifican múltiples valores atípicos, lo cual indica la presencia de meses, departamentos o combinaciones de rangos de edad con conteos significativamente mayores al resto. En matrimonios por departamento (mensual) destacan varios puntos por encima de 800 y algunos cercanos al máximo del dataset; en divorcios por departamento (mensual) también se observan atípicos por encima de 120 y hasta valores cercanos a 400. En los datasets por edad, los outliers son todavía más notorios debido a la concentración en ciertos rangos; por ejemplo, en matrimonios por rangos de edad aparece un valor extremo cercano a 15,000, correspondiente a una combinación de edades altamente frecuente. En conjunto, estos resultados sugieren que los eventos no se distribuyen uniformemente entre departamentos o rangos de edad, sino que existen picos de alta concentración asociados a rangos bastatne comunes.

##### **Prueba de Normalidad**

```{r}
prueba_lilliefors_valor <- function(df, df_name, alpha = 0.05) {
  x <- na.omit(df$valor)
  test <- lillie.test(x)

  decision <- ifelse(
    test$p.value < alpha,
    "Se rechaza normalidad",
    "No se rechaza normalidad"
  )

  tibble(
    dataset = df_name,
    n = length(x),
    p_value = test$p.value,
    conclusion = decision
  )
}

resultados_normalidad <- bind_rows(
  lapply(names(each_df), function(nm) {
    prueba_lilliefors_valor(each_df[[nm]], nm)
  })
)

resultados_normalidad
```

Para corroborar lo observado gráficamente (asimetría positiva y presencia de valores atípicos), se aplicó la prueba de normalidad de Lilliefors sobre la variable valor en cada dataset. En todos los casos se obtuvo un p-value < 0.05, por lo que se rechaza la hipótesis de normalidad.

---

### **Exploración de Variables Categóricas**



```{r}
matr_depto_cat <- matrimonios_depto %>%
  filter(nivel_geo == "departamento", is.na(mes))

div_depto_cat <- divorcios_depto %>%
  filter(nivel_geo == "departamento", is.na(mes))

tabla_depto_matr <- matr_depto_cat %>%
  group_by(departamento) %>%
  summarise(total = sum(valor, na.rm = TRUE), .groups = "drop") %>%
  mutate(prop = total / sum(total)) %>%
  arrange(desc(total))

tabla_depto_div <- div_depto_cat %>%
  group_by(departamento) %>%
  summarise(total = sum(valor, na.rm = TRUE), .groups = "drop") %>%
  mutate(prop = total / sum(total)) %>%
  arrange(desc(total))

tabla_depto_matr
tabla_depto_div
```

---

### **Relaciones entre Variables**



``` {r Cleanup And Functions}
matrimonios_depto_clean <- filter(matrimonios_depto, nivel_geo == "departamento" & !is.na(mes))
divorcios_depto_clean <- filter(divorcios_depto, nivel_geo == "departamento" & !is.na(mes))

to_mid_age <- function(x){
  x <- str_trim(x)
  if (x %in% c("Ignorado", "Menos de 15")) return(NA_real_)
  if (str_detect(x, "60")) return(60) # "60 y más"
  nums <- str_extract_all(x, "\\d+")[[1]]
  if (length(nums) == 2) return(mean(as.numeric(nums)))
  NA_real_
}
```

1. Relacion entre edades de mujeres y hombres en la decision de casarse
- Al tratarse de datos con valores comunes no se puede utilizar un grafico de dispercion comun y corriente, asi que se decidio usar uno de peso de burbujas. En este grafico podemos observar que las burbujas mas pesadas no se encuentran en la diagonal de relacion, si no mas bien en la parte inferior del diagrama lo cual nos indica que no hay una relacion fuerte entre la edad del hombre y la mujer al momento de casarse
``` {r Relation of Age and Marriage}
matrimonios_edad_plot <- matrimonios_edad %>%
  mutate(
    edad_h = sapply(edad_hombre_grupo, to_mid_age),
    edad_m = sapply(edad_mujer_grupo, to_mid_age)
  ) %>%
  filter(!is.na(edad_h), !is.na(edad_m))

ggplot(matrimonios_edad_plot, aes(x = edad_h, y = edad_m)) +
  geom_abline(slope = 1, intercept = 0) +
  geom_point(aes(size = valor), alpha = 0.5) +
  labs(
    title = "Matrimonios: edad hombre vs edad mujer",
    x = "Edad (hombre, punto medio del grupo)",
    y = "Edad (mujer, punto medio del grupo)",
    size = "Cantidad (valor)"
  ) +
  theme_minimal()
```

2. Relacion entre edades de mujeres y hombres en la decision de divorciarse
- Al tratarse de datos con valores comunes no se puede utilizar un grafico de dispercion comun y corriente, asi que se decidio usar uno de peso de burbujas. En este grafico podemos observar que las burbujas mas pesadas si se encuentran en la diagonal de relacion a pesar de tener algunas un poco mas dispersa, lo cual nos indica que hay una relacion media fuerte entre la edad del hombre y la mujer al momento de divorciarse
``` {r Relation of Age and Divorce}
divorcios_edad_plot <- divorcios_edad %>%
  mutate(
    edad_h = sapply(edad_hombre_grupo, to_mid_age),
    edad_m = sapply(edad_mujer_grupo, to_mid_age)
  ) %>%
  filter(!is.na(edad_h), !is.na(edad_m))

ggplot(divorcios_edad_plot, aes(x = edad_h, y = edad_m)) +
  geom_abline(slope = 1, intercept = 0) +
  geom_point(aes(size = valor), alpha = 0.5) +
  labs(
    title = "Divorcios: edad hombre vs edad mujer",
    x = "Edad (hombre, punto medio del grupo)",
    y = "Edad (mujer, punto medio del grupo)",
    size = "Cantidad (valor)"
  ) +
  theme_minimal()
```

3. Esta relacion entre la cantidad de gente casada y cantidad de gente divorciada es de 0.603 por el valor de pearson lo cual indica que no es una relacion ni fuerte ni debil si no mas bien moderada, en general, a mayor taza de matrimonios, mayor taza de divorcios, aunque con variabilidad considerable.
```{r Relation for Marrige and Divorce}
matrimonios_vs_divorcios <- number_of_matrimonios_por_anio |>
  inner_join(number_of_divorcios_por_anio, by = c("anio"))
colnames(matrimonios_vs_divorcios) <- c("anio", "total_matrimonios", "total_divorcios")

ggplot(matrimonios_vs_divorcios, aes(x = total_divorcios, y = total_matrimonios)) +
  geom_point(na.rm = TRUE) +
  labs(
    title = "Matrimonios: edad hombre vs edad mujer",
    x = "Divorcios",
    y = "Matrimonios"
  ) +
  theme_minimal()

correlation_coefficient <- cor(matrimonios_vs_divorcios$total_matrimonios, matrimonios_vs_divorcios$total_divorcios)
print(paste("Coefficiente de Correlacion entre Matrimonios and Divorcios:", correlation_coefficient))
print(paste("Porcentaje de :", correlation_coefficient))
```


## **Clustering**

### **Número de Clusters**

```{r}
# Quedarnos solo con datos departamentales, y segmentados por datos anuales, en vez de mes x año
matrimonios_anual <- matrimonios_depto %>%
  filter(
    nivel_geo == "departamento",
    is.na(mes)
  ) %>%
  select(anio, departamento, matrimonios = valor)

divorcios_anual <- divorcios_depto %>%
  filter(
    nivel_geo == "departamento",
    is.na(mes)
  ) %>%
  select(anio, departamento, divorcios = valor)

# Unificar datos anuales de matrimonios y divorcios
matrimonios_divorcios_depto_anual <- full_join(
  matrimonios_anual,
  divorcios_anual,
  by = c("anio", "departamento")
)

# Variable para analizar el ratio entre divorcios y matrimonios
matrimonios_divorcios_depto_anual <- matrimonios_divorcios_depto_anual %>%
  mutate(
    ratio_div_matr = divorcios / matrimonios
  )

depto_stats <- matrimonios_divorcios_depto_anual %>%
  group_by(departamento) %>%
  summarise(
    avg_matrimonios = mean(matrimonios, na.rm = TRUE),
    avg_divorcios   = mean(divorcios, na.rm = TRUE),
    ratio_div_matr  = avg_divorcios / avg_matrimonios,
    .groups = "drop"
  )

dept_labels <- depto_stats$departamento
depto_stats_num <- depto_stats %>% select(-departamento)
depto_stats_num_scaled <- scale(depto_stats_num)
```


```{r}
fviz_nbclust(depto_stats_num_scaled, kmeans, method = "wss")
```

Utilizando el método del codo, se logra identificar que el punto en donde se identifica que el gráfico deja de ser pronunciado y empieza a estabilizarse es en 3.

```{r}
fviz_nbclust(depto_stats_num_scaled, kmeans, method = "silhouette")
```

Para garantizar una selección adecuada de clusters, se decidió hacer la prueba por método de la silueta. Al realizarlo, vemos que el punto óptimo señalado es 3. Tomando en consideración ambos métodos, para nuestro clustering utilizaremos k=3.


### **Agrupamiento y Tendencia**

Para este caso se estará trabajando con k-means para agrupar los elementos acorde a los vecinos más cercanos.

```{r}
set.seed(56)
kmeans_model <- kmeans(depto_stats_num_scaled, centers = 3, nstart = 25)
sil <- silhouette(kmeans_model$cluster, dist(depto_stats_num_scaled))
mean(sil[, 3])
```

Para evaluar la tendencia al agrupamiento se encontró el coeficiente promedio de silueta para k=3 y este fue de 0.495, lo cual indica una separación fuerte. Esto indica que nuestros datos pueden ser separados en clusters.


```{r}
fviz_cluster(kmeans_model, data = depto_stats_num_scaled,
             geom = "point",
             ellipse.type = "convex",
             ggtheme = theme_minimal())
```

```{r}
depto_clusters <- depto_stats %>%
  mutate(cluster = kmeans_model$cluster) %>%
  arrange(cluster, desc(ratio_div_matr))

depto_clusters
```

En este caso se obtuvieron tres grupos. El primer grupo contiene únicamente al departamento de Guatemala, el cual presenta valores promedio de matrimonios y divorcios considerablemente más altos que el resto. En particular, registra aproximadamente 15,282 matrimonios promedio y 2,272 divorcios promedio. En contraste, los demás departamentos presentan promedios notablemente menores (aprox. 800 a 6,000 matrimonios y 65 a 458 divorcios). Esto sugiere que Guatemala se comporta de manera diferenciada.

### **Calidad de Agrupamiento**

```{r}
summary(sil)
```

El coeficiente promedio de silueta obtenido fue 0.4916 lo que indica un agrupamiento aceptable. Al analizar por cluster, se observa que un grupo presenta un valor promedio de 0.4762 (cluster bueno), otro grupo de 0.5781 (cl.uster muy bueno), y otro que está en cero. Este tercer cluster presenta un valor promedio de 0.00, pero esto se debe a que es un cluster unitario, y es que este elemnto pertenece a un caso atípico que es el departamento de Guatemala, el cual tiene magnitudes bastante superiores a las presentadas a comparación de todos los demás departamentos, por lo que fue separado a un grupo propio.

### **Interpretación de grupos**

**Cluster 1**

Aquí solo tenemos a Guatemala es el caso atípico, tenemos promedios muchos más altos en matrimonios y divorcios, así como un ratio mayor al de los demás con 0.149.

**Cluster 2**

Tiene una proporción media alta de divorcios con respecto a matrimonios (entre 0.065 y 0.127). 

Departamentos pertenecientes:

- El Progreso
    
- Zacapa
    
- Izabal
    
- Jalapa
    
- Quetzaltenango
    
- Jutiapa
    
- Retalhuleu
    
- Santa Rosa
    
- Chiquimula
    
- Escuintla
    
- Baja Verapaz
    
- Petén
    
- Sacatepéquez 

**Cluster 3**

Departamentos con una baja proporción de divorcios respecto a matrimonios (valores menores a 0.059). Cabe destacar que en este grupo aparecen varios departamentos con algunos de los promedios más altos de matrimonios como Huehuetenango y Alta Verapaz.

- Suchitepéquez
    
- San Marcos
    
- Totonicapán
    
- Huehuetenango
    
- Chimaltenango
    
- Sololá
    
- Quiché
    
- Alta Verapaz



### **Preguntas de Investigación**
1. ¿Se ha observado un cambio en la edad promedio en la que las personas contraen matrimonio en Guatemala, indicando que se casan a mayor edad?

2. ¿La tasa promedio de divorcios por cada 100 matrimonios es mayor en el departamento de Guatemala que en el interior del país?
- La taza de divorcios por cada 100 matrimonios es mucho mayor en la Ciudad de Guatemala a comparacion del interior del pais, esto siendo una diferencia casi del doble con 14.87 en guatemala en promedio y 6.03 en el interior de promedio, esto posiblemente nos puede indicar que en la capital el divorcio no es tan mal visto a comparacion del interior.
- Adicionalmente para descartar posibles desequilibrios por los promedios, si observamos los graficos de barra podemos confirmar estos numeros viendo que incluso los divorcios de Quetzaltenango no llegan ni siquiera cerca de los que ocurren el la Capital.

```{r capital vs interior}
divorcios_por_depto <- divorcios_depto_clean |>
  mutate(departamento = stri_trans_general(departamento, "Latin-ASCII")) |>  # quita tildes
  group_by(departamento) |>
  summarise(promedio_divorcios = mean(valor, na.rm = TRUE), .groups = "drop") |>
  arrange(desc(promedio_divorcios))

matrimonios_por_depto <- matrimonios_depto_clean |>
  mutate(departamento = stri_trans_general(departamento, "Latin-ASCII")) |>  # quita tildes
  group_by(departamento) |>
  summarise(promedio_matrimonios = mean(valor, na.rm = TRUE), .groups = "drop") |>
  arrange(desc(promedio_matrimonios))

ggplot(divorcios_por_depto, aes(x = reorder(departamento, promedio_divorcios), y = promedio_divorcios)) +
  geom_bar(stat = "identity", fill = "steelblue") +
  coord_flip() +
  labs(title = "Promedio de Divorcios por Departamento", x = "Departamento", y = "Promedio de Divorcios") +
  theme_minimal()

ggplot(matrimonios_por_depto, aes(x = reorder(departamento, promedio_matrimonios), y = promedio_matrimonios)) +
  geom_bar(stat = "identity", fill = "steelblue") +
  coord_flip() +
  labs(title = "Promedio de Matrimonios por Departamento", x = "Departamento", y = "Promedio de Matrimonios") +
  theme_minimal()

# promedio de guatemala vs el resto del pais
divorcios_guatemala <- divorcios_depto_clean |>
  filter(departamento == "Guatemala") |>
  summarise(promedio_divorcios_guatemala = mean(valor, na.rm = TRUE))

divorcios_resto <- divorcios_depto_clean |>
  filter(departamento != "Guatemala") |>
  summarise(promedio_divorcios_resto = mean(valor, na.rm = TRUE))

matrimonios_guatemala <- matrimonios_depto_clean |>
  filter(departamento == "Guatemala") |>
  summarise(promedio_matrimonios_guatemala = mean(valor, na.rm = TRUE)) 

matrimonios_resto <- matrimonios_depto_clean |>
  filter(departamento != "Guatemala") |>
  summarise(promedio_matrimonios_resto = mean(valor, na.rm = TRUE))

# tasa de divorcios por cada 100 matrimonios
tasa_divorcios_guatemala <- (divorcios_guatemala$promedio_divorcios_guatemala / matrimonios_guatemala$promedio_matrimonios_guatemala) * 100
tasa_divorcios_resto <- (divorcios_resto$promedio_divorcios_resto / matrimonios_resto$promedio_matrimonios_resto) * 100

print(paste("Tasa de Divorcios por cada 100 Matrimonios en Guatemala:", round(tasa_divorcios_guatemala, 2)))
print(paste("Tasa de Divorcios por cada 100 Matrimonios en el resto del país:", round(tasa_divorcios_resto, 2)))

```

3. ¿Se observa un incremento en el número promedio anual de divorcios en años recientes (2019–2022) frente a hace una década (2009–2012), lo cual podría sugerir cambios sociales?
- Si observamos las tablas y el grafico de barras podemos observar que los divorcios de 2019-2022 han incrementado el doble que hace 10 anios (2009-2012) lo cual posiblemente nos podria indicar que si ha habido un cambio social sobre la aceptacion del divorcio.
```{r divorcios ahora vs hace 10 anios}
# divorcios de 2019 a 2022
divorcios_2019_2022 <- divorcios_depto_clean |>
  filter(anio >= 2019 & anio <= 2022) |>
  group_by(anio) |>
  summarise(total_divorcios = sum(valor, na.rm = TRUE), .groups = "drop")

# divorcios de 2009 a 2012
divorcios_2009_2012 <- divorcios_depto_clean |>
  filter(anio >= 2009 & anio <= 2012) |>
  group_by(anio) |>
  summarise(total_divorcios = sum(valor, na.rm = TRUE), .groups = "drop")

divorcios_2019_2022
divorcios_2009_2012

# promedios por anios
div_periodo <- divorcios_depto_clean |>
  filter((anio >= 2009 & anio <= 2012) | (anio >= 2019 & anio <= 2022)) |>
  group_by(anio) |>
  summarise(total_anual = sum(valor, na.rm = TRUE), .groups = "drop") |>
  mutate(periodo = ifelse(anio <= 2012, "2009–2012", "2019–2022")) |>
  group_by(periodo) |>
  summarise(promedio_anual = mean(total_anual), .groups = "drop")

ggplot(div_periodo, aes(x = periodo, y = promedio_anual)) +
  geom_col() +
  labs(title = "Promedio anual de divorcios por periodo",
       x = "Periodo", y = "Promedio anual (total por año)") +
  theme_minimal()
```

4.¿Los departamentos con menor cantidad de matrimonios presentan una proporción significativamente menor de divorcios, sugiriendo que en zonas menos urbanizadas el divorcio es menos común?

Hipótesis

Los departamentos con bajo número de matrimonios (zonas menos urbanizadas) presentan tasas de divorcio considerablemente más bajas que los departamentos con alto número de matrimonios, lo que podría indicar diferencias culturales o de acceso a servicios legales.

```{r}
# Calcular totales y tasas por departamento
analisis_rural_urbano <- matrimonios_depto %>%
  filter(nivel_geo == "departamento", is.na(mes)) %>%
  group_by(departamento) %>%
  summarise(total_matrimonios = sum(valor, na.rm = TRUE)) %>%
  left_join(
    divorcios_depto %>%
      filter(nivel_geo == "departamento", is.na(mes)) %>%
      group_by(departamento) %>%
      summarise(total_divorcios = sum(valor, na.rm = TRUE)),
    by = "departamento"
  ) %>%
  mutate(
    tasa_divorcio_por_100 = (total_divorcios / total_matrimonios) * 100,
    categoria = case_when(
      total_matrimonios > 40000 ~ "Alto",
      total_matrimonios > 20000 ~ "Medio",
      TRUE ~ "Bajo"
    ),
    categoria = factor(categoria, levels = c("Bajo", "Medio", "Alto"))
  )

# Tabla resumen
tabla_resumen <- analisis_rural_urbano %>%
  group_by(categoria) %>%
  summarise(
    n_departamentos = n(),
    promedio_tasa_divorcio = round(mean(tasa_divorcio_por_100), 2),
    .groups = "drop"
  )

print(tabla_resumen)

# Gráfico de barras
ggplot(tabla_resumen, aes(x = categoria, y = promedio_tasa_divorcio, fill = categoria)) +
  geom_bar(stat = "identity", width = 0.6) +
  geom_text(aes(label = promedio_tasa_divorcio), 
            vjust = -0.5, size = 6, fontface = "bold") +
  labs(
    title = "Tasa Promedio de Divorcio según Volumen de Matrimonios",
    subtitle = "Guatemala 2009-2022",
    x = "Volumen de Matrimonios del Departamento",
    y = "Divorcios por cada 100 matrimonios"
  ) +
  theme_minimal(base_size = 14) +
  scale_fill_manual(values = c("Bajo" = "#CD853F", "Medio" = "#DAA520", "Alto" = "#4169E1")) +
  theme(legend.position = "none",
        plot.title = element_text(face = "bold", size = 16))
```
## Analisis

Contrario a lo esperado, el análisis revela un patrón inverso, los departamentos con bajo volumen de matrimonios presentan la mayor tasa de divorcios (12.63 por cada 100 matrimonios), mientras que los de alto volumen muestran la tasa más baja (6.12). Esta diferencia de 6.51 puntos refuta la hipótesis inicial.
Este hallazgo inesperado sugiere que en departamentos menos urbanizados o con menor actividad matrimonial formal, cuando ocurren divorcios, representan una proporción mayor del total de matrimonios. Se refuta la hipotesis. 
---